臺灣高等法院臺中分院民事判決
110年度上字第48號
上  訴  人  財團法人汽車交通事故特別補償基金

法定代理人  許永欽
訴訟代理人  呂武龍
被  上訴人  張金添
上列當事人間請求償還補償金事件，上訴人對於民國109年11月3
日臺灣苗栗地方法院109年度訴字第506號第一審判決提起上訴，
本院於110年4月21日言詞辯論終結，判決如下：
    主  文
上訴駁回。
第二審訴訟費用由上訴人負擔。
    事實及理由
一、上訴人主張：被上訴人於民國106年06月06日15時許，駕駛
    農用搬運車（下稱農車），行經苗栗縣通霄鎮梅南里產業道
    路，不慎翻覆，致後載乘客張○○因此死亡。因肇事之農車為
    無須投保強制汽車責任保險之車輛，受害人張○○之配偶張黃
    ○○及子女張○○、張○○、張○○、張○○（下稱張○○遺屬），已依
    強制汽車責任保險法第40條第1項第4款及強制汽車責任保險
    給付標準第2條、第6條規定，向上訴人申請補償，上訴人亦
    已於106年9月7日依法給付補償金合計新臺幣（下同）202萬
    4970元予張○○遺屬。被上訴人過失致張○○死亡，不法侵害張
    ○○權利，應依民法第184條第1項前段、第2項、第191條之2
    規定，負侵權行為損害賠償責任。上訴人於給付補償金後，
    自得依強制汽車責任保險法第42條第2項規定，代位請求被
    上訴人償還上開已補償之金額。
二、被上訴人抗辯：上訴人已於106年9月7日將所有補償金給付
    予張○○遺屬，依強制汽車責任保險法第42條第3項規定，上
    訴人請求權消滅時效自為補償之日起算2年。上訴人前雖曾
    於108年5月間起訴請求被上訴人償還補償金，惟該訴訟因兩
    造合意停止後，未續行訴訟而視為撤回起訴，故時效不中斷
    。上訴人遲至109年間5月間始向臺灣苗栗地方法院（下稱苗
    栗地院）聲請調解，並於109年9月間提起本件訴訟，均已逾
    2年，其請求權消滅時效已完成，被上訴人自得拒絕給付。
三、原審為上訴人敗訴之判決，上訴人不服，提起上訴。並上訴
    聲明：㈠原判決廢棄。㈡被上訴人應給付上訴人202萬4970元
    ，及自起訴狀繕本送達翌日起至清償日止，按年息5％計算之
    利息。被上訴人則答辯聲明：上訴駁回。　
四、得心證之理由
  ㈠上訴人主張：被上訴人於前開時地，駕駛農車搭載張○○，因
    農車翻覆，致張○○死亡，上訴人依強制汽車責任保險法第40
    條第1項第4款規定，已於106年9月7日給付補償金共202萬49
    70元予張○○遺屬等事實，業據提出相驗屍體證明書、補償金
    理算書、轉帳交易明細表為證（原審卷19-27頁），並經本
    院調閱本院108年度上易字第1227號過失致死刑事卷宗核閱
    無誤，復為被上訴人所不爭執，堪信為真實。
  ㈡按時效完成後，債務人得拒絕給付；特別補償基金於給付補
    償金額後，得代位行使請求權人對於損害賠償義務人之請求
    權。但其所得請求之數額，以補償金額為限。前項之請求權
    ，自特別補償基金為補償之日起，2年間不行使而消滅，民
    法第144條第1項、強制汽車責任保險法第42條第2項、第3項
    分別定有明文。是特別補償基金代位行使請求權人對於損害
    賠償義務人請求權之消滅時效，應自特別補償基金為補償之
    日起算。本件上訴人係於106年9月7日給付補償金共202萬49
    70元予張○○之遺屬，參諸前揭說明，上訴人代位行使請求權
    人即張○○遺屬對損害賠償義務人即被上訴人之請求權，消滅
    時效應自106年9月7日起算2年，迄108年9月7日消滅時效完
    成，故上訴人遲於109年5月6日始向苗栗地院聲請調解（109
    年度司調字第106號），調解不成立後，遲至109年9月18日
    始提起本件訴訟，有原審法院收狀章可憑（苗栗地院109年
    度司調字第106號卷11頁，原審卷11頁），其請求權顯已罹
    於時效而消滅，被上訴人自得拒絕給付。
　㈢上訴人前雖曾於108年5月28日起訴請求被上訴人償還補償金
    金202萬4970元，經苗栗地院以108年度訴字第359號受理（
    下稱前案）。惟前案訴訟經兩造於108年8月27日合意停止訴
    訟程序，嗣未於4個月內續行訴訟，依民事訴訟法第190條規
    定，視為撤回起訴等情，業據本院調取前案卷宗核閱屬實。
    上訴人於前案訴訟視為撤回後之109年1月7日，雖具狀聲請
    續行訴訟（苗栗地院109年度聲字第4號卷7頁），然合意停
    止訴訟程序之當事人，自陳明合意停止時起，如於4個月內
    不續行訴訟者，視為撤回其訴或上訴，民事訴訟法第190條
    定有明文。此項法律擬制撤回其訴或上訴之效力，於法定要
    件具備時當然發生，不因嗣後法院或當事人之訴訟行為，使
    已消滅之訴訟繫屬又告回復（最高法院80年台抗字第330號
    民事判例參照)，是上訴人於前案訴訟視為撤回起訴後所為
    之訴訟行為，無從使已消滅之訴訟繫屬回復，且上訴人亦已
    於109年1月13日具狀撤回前案訴訟（同上聲字卷11頁），依
    民法第131條「時效因起訴而中斷者，若撤回其訴，或因不
    合法而受駁回之裁判，其裁判確定，視為不中斷」規定，自
    不生時效中斷之效力。又即便上訴人於前案提出起訴狀於法
    院並經送達被上訴人之行為，可視為對被上訴人為履行之請
    求，然依民法第130條「時效因請求而中斷者，若於請求後6
    個月內不起訴，視為不中斷」規定，上訴人並未於前案起訴
    狀繕本送達被上訴人之108年6月26日（前案卷39頁）起6個
    月內，再次對被上訴人起訴請求給付補償金，揆諸前揭規定
    ，亦不生時效中斷之效力。
　㈣上訴人雖又主張其已參加張○○遺屬與被上訴人間之侵權行為
    損害賠償訴訟（苗栗地院108年度重訴字第16號），該確定
    判決認張○○遺屬已受領上訴人給付之補償金，應從被上訴人
    應賠償之金額扣除。上訴人為參加人，受該確定判決既判力
    及爭點效擴張所及，與張○○遺屬權利及訴訟地位同一，依民
    法第137條第2項、第3項規定，應自受確定判決時起重行起
    算時效5年云云。經查，上訴人雖有參加上開訴訟，然參加
    人對於其所輔助之當事人，雖不得主張本訴訟之裁判不當，
    但參加人非民事訴訟法第401條第1項所謂當事人，其與他造
    當事人間之關係，自非確定判決之既判力所能及，是上訴人
    謂其為上開訴訟之參加人，訴訟地位與張○○遺屬同一，為確
    定判決既判力所及云云，洵無可採。又強制汽車責任保險法
    第42條第2項之代位權，乃法定債權移轉，即特別補償基金
    為補償後，取得請求權人對賠償義務人之債權，並以自己名
    義行使之權利。本件上訴人係於106年9月7日給付補償金共2
    02萬4970元予張○○之遺屬，參諸前揭說明，上訴人向張○○遺
    屬補償後，張○○遺屬對被上訴人之侵權行為損害賠償債權，
    就上訴人已補償之金額即法定移轉由上訴人取得，是張○○遺
    屬於108年6月5日對被上訴人提起侵權行為損害賠償訴訟時
    ，對被上訴人之侵權行為損害賠償債權，於202萬4970元之
    範圍，已因法定移轉予上訴人而不再具有此部分債權，此由
    上開確定判決就該202萬4970元部分駁回張○○遺屬之請求，
    益可得證，故張○○遺屬於108年6月5日之起訴，亦不具有中
    斷該202萬4970元損害賠償債權請求權消滅時效之效力。從
    而，上訴人主張其對被上訴人請求權之消滅時效應自上開確
    定判決時重行起算5年云云，於法不合，顯非可採。
  ㈤綜據前述，本件上訴人請求權時效期間已於108年9月7日完成
    ，然上訴人遲至109年9月18日始提起本件訴訟，已逾強制汽
    車責任保險法第42條第3項所規定2年之請求權消滅時效，是
    被上訴人抗辯上訴人之請求權已罹於時效，其得拒絕給付，
    於法有據，應為可採。
五、綜上所述，上訴人依強制汽車責任保險法第42條第2項規定
    ，請求被上訴人給付202萬4970元，及自起訴狀繕本送達翌
    日起至清償日止，按年息5％計算之利息，為無理由，應予駁
    回。原審判決上訴人敗訴，並無違誤，上訴意旨指摘原判決
    不當，求予廢棄改判，為無理由，應駁回其上訴。
六、本件事證已臻明確，兩造其餘攻擊防禦方法及所提證據，經
    本院斟酌後，認與判決之結果不生影響，爰不逐一論駁，附
    此敘明。
七、據上論結，本件上訴為無理由，爰判決如主文。
中　　華　　民　　國　　110 　年　　5 　　月　　12　　日
        　　      民事第八庭  審判長法　官  杭起鶴
　　　　　　　　　　　　　　        法　官  黃裕仁
　　　　　　　　　　　　　　　      法　官  羅智文                       
正本係照原本作成。 
上訴人得上訴。　　　　　　　　        
如不服本判決，應於收受送達後二十日內向本院提出上訴書狀，
其未表明上訴理由者，應於提出上訴後二十日內向本院補提理由
書狀（均須按他造當事人之人數附繕本）。
上訴時應提出委任律師或具有律師資格之人之委任狀；委任有律
師資格者，另應附具律師資格證書及釋明委任人與受任人有民事
訴訟法第四百六十六條之一第一項但書或第二項所定關係之釋明
文書影本。如委任律師提起上訴者，應一併繳納上訴裁判費。  
             
                                    書記官  詹錫朋
　　　　　　　　　
中　　華　　民　　國　　110 　年　　5 　　月　　12　　日